---
title: "Análisis Exploratorio de Datos (EDA) - Proyecto de Transporte"
output: html_notebook
---

### Objetivos del Proyecto y Definición de Variables

El objetivo principal de este proyecto es desarrollar un modelo basado en **Máquinas de Vectores de Soporte (SVM)** para predecir el **modo de transporte** utilizado por un individuo en función de los datos recopilados por sensores de dispositivos móviles. Se busca analizar cómo las diferentes señales captadas por el acelerómetro, giróscopo, barómetro, GPS y magnetómetro pueden ser utilizadas para inferir con precisión el medio de transporte en uso.

Para lograr esto, se cuenta con un conjunto de datos que incluye:

1.  **Registro Temporal**

    -   Cada observación está asociada a un instante de tiempo específico.

2.  **Datos de Movimiento y Orientación**

    -   **Acelerómetro**: Componentes X, Y, Z del vector aceleración.

    -   **Giróscopo**: Velocidad angular en los ejes X, Y, Z y su derivada.

    -   **Matriz de Rotación y Cuaterniones**: Representan la orientación tridimensional del dispositivo.

3.  **Datos de Ubicación y Contexto**

    -   **GPS**: Coordenadas de latitud y longitud, velocidad, altitud y rumbo.

    -   **Presión Atmosférica**: Valores obtenidos del barómetro, junto con la altitud relativa.

    -   **Campo Magnético Terrestre**: Medición en los ejes X, Y, Z.

4.  **Variables Categóricas**

    -   **Modo de Transporte**: La categoría que se busca predecir (caminar, bicicleta, automóvil, etc.).

    -   **Nivel de Confianza**: Un indicador de la precisión estimada para la clasificación del transporte en los datos originales.

### Alcance del Análisis

El análisis exploratorio de datos (EDA) busca comprender la estructura del dataset, identificar patrones y evaluar la calidad de los datos antes de proceder con el modelado. Se incluyen tareas como:

-   **Identificación y tratamiento de outliers univariantes y multivariantes.**

-   **Evaluación de la normalidad y distribución de las variables.**

-   **Exploración de la correlación entre variables para determinar redundancias o relaciones clave.**

-   **Selección de variables relevantes para el modelo.**

# **1. Carga de librerías**

```{r}
library(dplyr)
library(psych)
library(tidyr)
library(tidyverse)
library(cowplot)

```

# 2. Cargar el dataset

```{r}

autopista <- read.csv("data/autopista.csv")

```

##### Resumen del dataset

```{r}

cat("### Información General del Dataset")
dim(autopista) # Dimensiones del dataset
str(autopista) # Estructura del dataset

```

```{r}

summary(autopista) # Resumen estadístico básico

```

La variable `Timestamp` se encuentra en formato `chr` (cadena de texto), como no la necesitamos para el modelo ya que no aporta información relevante, la eliminaremos.

La columna `ActivityType` contiene valores desconocidos etiquetados como `unknown`, u otras etiquetas erroneas. Sustituiremos todos los valores de la columna por "Coche autopista".

#### 2.1. Eliminar Timestamp y reemplazar valores de ActivityType

```{r}

autopista <- autopista %>% select(-Timestamp)

```

```{r}

autopista$ActivityType <- "Coche autopista"

```

```{r}

head(autopista)

```

# 3. Estadísticas Descriptivas

Las estadísticas descriptivas ofrecen una visión inicial sobre el rango, la distribución y los valores típicos de las variables. Esto permite identificar patrones generales y posibles anomalías.

## **3.1 Variables Numéricas**

Se analizan las variables numéricas mediante histogramas y medidas descriptivas para evaluar su distribución y detectar valores atípicos.

```{r}
# Seleccionar columnas numéricas
num_data <- autopista %>% select(where(is.numeric))

# Verificar si hay columnas numéricas
if (ncol(num_data) > 0) {
  cat("### Estadísticas para Variables Numéricas\n")
  
  # Imprimir estadísticas descriptivas básicas
  print(describe(num_data)) # Estadísticas básicas
  
} else {
  cat("No hay variables numéricas en el dataset.\n")
}
  
```

#### Visualización: Histogramas de Variables Numéricas

```{r}

numericas <- autopista[sapply(autopista, is.numeric)]

par(mfrow = c(2, 3))
for (var in names(numericas)) {
  hist(numericas[[var]], 
       main = paste("Histograma de", var), 
       xlab = var, 
       col = "skyblue", 
       border = "white", 
       breaks = 30)
}
par(mfrow = c(1, 1))  

```

```{r}
# Eliminar valores NA en num_data (si es que los hay)
num_data_clean <- num_data %>% drop_na()

# Confirmar que hay variables numéricas
if (ncol(num_data_clean) > 0) {
  # Iterar sobre las variables numéricas
  for (var in names(num_data_clean)) {
    # Crear histogramas
    hist_plot <- ggplot(num_data_clean, aes(x = !!sym(var))) +
      geom_histogram(bins = 30, fill = "skyblue", alpha = 0.7) +
      theme_minimal() +
      labs(title = paste("Histograma de", var), x = var, y = "Frecuencia")
    
    # Crear boxplots
    box_plot <- ggplot(num_data_clean, aes(y = !!sym(var))) +
      geom_boxplot(fill = "skyblue", alpha = 0.7, outlier.color = "orange") +
      theme_minimal() +
      labs(title = paste("Boxplot de", var), y = var)
    
    # Crear Q-Q plots
    qq_plot <- ggplot(num_data_clean, aes(sample = !!sym(var))) +
      stat_qq() +
      stat_qq_line(color = "orange") +
      theme_minimal() +
      labs(title = paste("Q-Q Plot de", var), x = "Cuantiles Teóricos", y = "Cuantiles de los Datos")
    
    # Mostrar los gráficos en una cuadrícula
    print(plot_grid(hist_plot, box_plot, qq_plot, ncol = 3, labels = c("A", "B", "C")))
  }
} else {
  cat("No hay variables numéricas en el dataset.\n")
}

```
```{r}
summary(autopista)
```

A partir del análisis estadístico descriptivo proporcionado en la tabla, se pueden observar las siguientes características de las variables:

### **Tendencia Central y Dispersión**

1.  **Media y Mediana:**

    -   Las variables como accelX.g. (Media = -0.004841, Mediana = -0.004300) y accelY.g. tienen valores muy cercanos entre la media y la mediana, lo que indica distribuciones simétricas.

    -   Por el contrario, gyroX.rad.s. (Media = 0.001200, Mediana = 0.000750) muestra una ligera asimetría que podría estar relacionada con lecturas menos uniformes.

2.  **Rango y Desviación Estándar (SD):**

    -   Variables como Pressure.kilopascals. tienen un rango pequeño (Rango = 0.1594) y una desviación estándar baja (SD = 0.0279), lo que indica estabilidad en las mediciones.

    -   En cambio, variables como accelUserY.g. (Rango = 1.151) presentan una variabilidad mayor, posiblemente asociada a fluctuaciones en los datos capturados.

### **Asimetría (Skewness)**

    -   Valores cercanos a 0 reflejan distribuciones equilibradas. Por ejemplo, gyroZ.rad.s. (Skewness = -0.021) y accelY.g. (Skewness = -0.110) tienen distribuciones simétricas.

    -   Variables como accelUserZ.g. (Skewness = -2.120) presentan alta asimetría, indicando una distribución con una cola más alargada hacia un extremo.

### **Curtosis**

    -   La curtosis mide las colas de las distribuciones:

    -   **Valores Altos:** Variables como accelX.g. (Curtosis = 4.78) y magX.µT. (Curtosis = 5.34) muestran colas pesadas, lo que puede implicar eventos extremos significativos.

    -   **Valores Bajos:** Variables como accelUserY.g. (Curtosis = 1.89) tienen colas más suaves, aproximándose a una distribución normal.

### **Errores Estándar (SE)**

    -   Los valores del error estándar (SE) son bajos en general, lo que indica que las medias están bien representadas para el tamaño de muestra proporcionado.

### **Observaciones Relevantes**

    -   **Altitud y presión** RelativeAltitude.meters. tiene un rango moderado (Rango = 13.74), reflejando leves cambios de elevación en los datos.
    
    -   **Sensores Magnetométricos** Variables como magZ.µT. muestran una gran variabilidad (Rango = 44.04), posiblemente por fluctuaciones ambientales.

### **Recomendaciones**

1.  **Transformaciones:**

    -   Variables con alta asimetría y curtosis, como accelUserZ.g., podrían beneficiarse de transformaciones logarítmicas o Box-Cox para aproximar la normalidad.

2.  **Escalado:**

    -   Se recomienda aplicar técnicas de normalización como z-score para reducir el impacto de los rangos variados en los análisis posteriores.

3.  **Revisión de Variables Constantes:**


4.  **Revisión de Outliers:**

    -   Las variables con alta curtosis, como magX.µT., deben ser revisadas para identificar valores extremos que puedan influir desproporcionadamente.

## 3.2 Variables Categóricas

Solo disponemos de dos variables categoricas. ActivityType y ActivityConfidence, ambas tienen un único valor en todos los registros.

# 4. Análisis de Valores Faltantes y Outliers

## 4.1 Detección de Valores faltantes

```{r}

is.null(autopista)

```

En este dataset no tenemos valores faltantes.

## 4.2 Detección de Outliers Univariantes

Usaremos el rango intercuartílico (IQR) para identificar outliers y calcular el porcentaje de valores extremos en cada variable numérica.

```{r}
if (ncol(num_data) > 0) {
  cat("### Análisis de Outliers\n")
  
  # Cálculo de outliers por IQR
  outlier_detection <- num_data %>%
    summarise(across(everything(), ~ {
      q1 <- quantile(.x, 0.25, na.rm = TRUE)
      q3 <- quantile(.x, 0.75, na.rm = TRUE)
      iqr <- q3 - q1
      sum(.x < (q1 - 1.5 * iqr) | .x > (q3 + 1.5 * iqr), na.rm = TRUE) / length(.x) * 100
    }))
  
  # Transponer la tabla
  outlier_detection <- as.data.frame(t(outlier_detection))
  outlier_detection$Variable <- rownames(outlier_detection)
  rownames(outlier_detection) <- NULL
  
  # Reordenar las columnas
  outlier_detection <- outlier_detection %>%
    select(Variable, `Outliers (%)` = V1) %>%
    arrange(desc(`Outliers (%)`))  # Ordenar de mayor a menor
  
  # Mostrar la tabla
  print(outlier_detection)
}

```
Observamos que las variables m11, m22, m32, qw y gyrosZ.rad.s tienen un gran porcentaje de valores atípicos (+10%)

**Visualización de Outliers**

Utilizaremos boxplots para visualizar los outliers en cada variable numérica.

```{r}
if (ncol(num_data) > 0) {
  # Transformar datos a formato largo
  num_data_long <- num_data %>%
    pivot_longer(cols = everything(), names_to = "Variable", values_to = "Valor")
  
  # Obtener las variables únicas
  unique_variables <- unique(num_data_long$Variable)
  
  # Crear gráficos individuales en un bucle
  for (var in unique_variables) {
    plot <- ggplot(num_data_long %>% filter(Variable == var), aes(x = Variable, y = Valor)) +
      geom_boxplot(outlier.colour = "red", outlier.size = 1.5, fill = "lightblue") +
      theme_minimal() +
      labs(
        title = paste("Visualización de Outliers -", var),
        x = var,
        y = "Valores"
      ) +
      theme(
        plot.title = element_text(size = 14, hjust = 0.5),
        axis.text.x = element_blank(),
        axis.ticks.x = element_blank()
      )
    
    # Usar print() explícito para mostrar cada gráfico
    print(plot)
  }
} else {
  cat("No hay variables numéricas en el dataset.\n")
}


```

En el análisis univariado, se identificaron variables con un porcentaje significativo de outliers (\>10%), lo que puede tener un impacto considerable en el análisis y los resultados si no se abordan adecuadamente. Las variables más relevantes son:

-   **m11 (20.91%) y qW (20.91%)**: Los valores extremos pueden reflejar cambios abruptos o ruido en los datos. Se recomienda aplicar winsorización o transformaciones robustas para mitigar su impacto..

-   **m22 (20.78%) y m32 (17.56%)**: Los outliers podrían ser resultado de condiciones extremas o errores de medición. Es recomendable una inspección más detallada para determinar su origen y, en su caso, aplicar transformaciones adecuadas.

-   **gyroZ.rad.s. (12.87%)**: Corresponde a la velocidad angular en el eje Z. Los valores extremos pueden indicar maniobras bruscas o ruidos en los sensores giroscópicos. Se sugiere aplicar winsorización o una transformación logarítmica para reducir su efecto.


## 4.3 Multivariate Outliers

```{r}
# Cargar la librería
library(chemometrics)
# Crear una copia del dataset original para trabajar
data_analysis <- autopista

# Seleccionar las variables continuas con mayor porcentaje de outliers (>10%), excluyendo las mencionadas
selected_vars <- data_analysis %>%
  select(gyroZ.rad.s., m11, m22, qW, m32)  # Incluir variables relevantes

# Calcular las distancias de Mahalanobis (clásica y robusta)
res.out <- Moutlier(selected_vars, quantile = 0.9999)

# Inspeccionar resultados
str(res.out)

```


```{r}
# Visualizar outliers multivariantes
par(mfrow = c(1, 1)) # Una sola ventana de gráfico
plot(res.out$md, res.out$rd, 
     xlab = "Mahalanobis Clásica", 
     ylab = "Mahalanobis Robusta", 
     main = "Outliers Multivariantes con Distancias de Mahalanobis")
abline(h = res.out$cutoff, col = "red") # Umbral robusto
abline(v = res.out$cutoff, col = "red") # Umbral clásico
text(res.out$md, res.out$rd, labels = rownames(data_analysis), adj = 1, cex = 0.7)
```

```{r}
# Identificar observaciones que son outliers multivariantes
outlier_indices <- which((res.out$md > res.out$cutoff) & (res.out$rd > res.out$cutoff))
cat("Observaciones outliers multivariantes:\n")
print(outlier_indices)
```

```{r}
# Crear un nuevo dataset con la columna de outliers sin afectar el original
data_with_outliers <- data_analysis %>%
  mutate(outlier_multivar = ifelse(row_number() %in% outlier_indices, "Outlier", "No Outlier"))

# Resumen de la nueva variable en el dataset modificado
table(data_with_outliers$outlier_multivar)

```

Para visualizar estos outliers, se generó un gráfico bivariado que muestra las distancias clásicas frente a las robustas. Los puntos fuera de las líneas rojas en el gráfico representan las observaciones más atípicas, las cuales merecen un análisis más detallado.

```{r}
# Mostrar un resumen de las filas marcadas como outliers
summary(data_with_outliers %>% filter(outlier_multivar == "Outlier"))
```

En este análisis, se utilizaron las distancias de Mahalanobis, tanto clásicas como robustas, para identificar outliers multivariantes en las variables clave: **gyroZ.rad.s.**, **gyroY.rad.s.**, **Yaw.rads.**, **qZ**, y **accelUserX.g.**. Estas variables fueron seleccionadas debido a su importancia en la evaluación del sistema de transporte y su comportamiento dinámico, así como por presentar un alto porcentaje de outliers en el análisis univariado.

Los resultados indicaron que **33 observaciones** (aproximadamente un **1.1%** del total de los registros) fueron clasificadas como outliers multivariantes. Estas observaciones sobresalen significativamente en el espacio multivariante, lo que sugiere la presencia de eventos extremos o anomalías en los datos. Este comportamiento podría estar asociado a movimientos inusuales del sistema, errores en la captura de datos o condiciones específicas del entorno.

Para abordar estos resultados, se recomienda aplicar técnicas de **winsorización** para limitar el impacto de los valores extremos sin eliminar las observaciones, preservando así su relevancia potencial.

### Revision Manual

```{r}
# Agregar un ID basado en el número de fila
data_with_outliers <- data_with_outliers %>%
  mutate(ID = row_number())

# Filtrar y seleccionar los IDs de los outliers
outlier_ids <- data_with_outliers %>%
  filter(outlier_multivar == "Outlier") %>%
  select(ID)

# Mostrar los IDs de los outliers
print(outlier_ids)
```


```{r}
# 1. Definir los índices de los outliers multivariantes (actualizados tras revisión manual)
outlier_indices <- c(1,2,3,4,5,744,745,746)

# 2. Filtrar las observaciones outliers del dataset original
outlier_data <- data_analysis[outlier_indices, ]
View(outlier_data)  # Abrir la vista interactiva para inspección

# 3. Resumen estadístico de los outliers
summary(outlier_data)

# 4. Comparar distribuciones con el resto del dataset
# Variable gyroZ.rad.s.
par(mfrow = c(1, 2))  # Dividir la pantalla en dos gráficos
boxplot(data_analysis$gyroZ.rad.s., main = "Distribución General de gyroZ.rad.s.", col = "lightblue")
boxplot(outlier_data$gyroZ.rad.s., main = "Distribución de Outliers (gyroZ.rad.s.)", col = "salmon")

# 5. Inspeccionar registros adicionales
head(outlier_data[, c("ActivityType", "gyroZ.rad.s.", "gyroY.rad.s.")])

# 6. Relación entre variables seleccionadas en los outliers
pairs(outlier_data[, c("gyroZ.rad.s.", "gyroY.rad.s.", "accelUserX.g.", "accelUserY.g.", "magZ.µT.")],
      main = "Relación entre Variables en Outliers")

# 7. Agregar una columna de decisión manual para cada outlier
outlier_data <- outlier_data %>%
  mutate(decision = ifelse(gyroZ.rad.s. > 15 & gyroY.rad.s. > 15, "Conservar", "Revisar"))

# Mostrar dataset con decisiones
View(outlier_data)

# 8. Incorporar las decisiones al dataset original
data_analysis$outlier_review <- "No Outlier"
data_analysis$outlier_review[outlier_indices] <- outlier_data$decision

# 9. Resumen de las decisiones tomadas
table(data_analysis$outlier_review)

```

### Validación Manual de Outliers Multivariantes

Como parte del análisis, se identificaron 6 observaciones clasificadas como outliers multivariantes utilizando distancias de Mahalanobis. Estas observaciones fueron revisadas manualmente para evaluar su posible origen y validez en el contexto de la actividad "Coche autopista".

#### Observaciones de la Validación Manual

**Verificación de los Valores:**

-   Se revisaron los registros correspondientes a los índices detectados (152, 153, ..., 157) en las variables críticas: **gyroZ.rad.s.**, **gyroY.rad.s.**.

**Distribución Visual:**

-   Los boxplots comparativos entre la distribución general y los outliers revelaron que las observaciones identificadas están significativamente fuera del rango esperado.

-   Las relaciones entre las variables críticas, analizadas mediante gráficos de pares, sugieren correlaciones específicas entre las aceleraciones y las velocidades angulares durante los intervalos identificados.

### Conclusión de la Validación Manual

-   No se detectaron errores evidentes en el formato de los datos ni inconsistencias generales en los registros revisados.

-   Las observaciones marcadas como outliers multivariantes parecen reflejar eventos específicos durante la actividad "Coche autopista" y podrían contener información valiosa sobre patrones inusuales o condiciones particulares de esta actividad.

### Próximos Pasos

1.  **Transformaciones de Datos:**

    -   Aplicar **winsorización** a las variables afectadas para limitar el impacto de los valores extremos mientras se conserva la estructura de los datos.

    -   Alternativamente, considerar transformaciones logarítmicas para suavizar las distribuciones.

2.  **Segmentación de la Actividad "Coche autopista":**

    -   Realizar un análisis más detallado de esta actividad, evaluando si los valores extremos reflejan subpatrones legítimos dentro del comportamiento general.

3.  **Preparación para el Modelado:**

    -   Escalar las variables seleccionadas tras la transformación para uniformar las magnitudes y reducir la influencia de los valores extremos en el entrenamiento del modelo.

# 5. Pruebas de Normalidad

Evaluar si las variables numéricas siguen una distribución normal es un paso clave para seleccionar las técnicas estadísticas y de modelado más adecuadas. Esto permite asegurar que los supuestos subyacentes de ciertos métodos estadísticos, como pruebas paramétricas o modelos lineales, se cumplan correctamente.

**Hipótesis:**

-   **Nula (H₀):** Los datos tienen una distribución normal.

-   **Alternativa (H₁):** Los datos no tienen una distribución normal.

Se utilizarán pruebas estadísticas, como **Shapiro-Wilk** o **Kolmogorov-Smirnov**, para contrastar estas hipótesis y determinar si los datos pueden considerarse normalmente distribuidos.

```{r}
summary(num_data)

```

```{r}
num_data_filtrado <- num_data

# Verificar si hay variables numéricas restantes después del filtrado
if (ncol(num_data_filtrado) > 0) {
  cat("### Pruebas de Normalidad con Interpretación\n")
  
  # Crear una lista para almacenar resultados
  normality_interpretation <- list()
  
  # Iterar por cada columna numérica
  for (variable in names(num_data_filtrado)) {
    # Realizar el test de Shapiro-Wilk
    shapiro_test <- shapiro.test(num_data_filtrado[[variable]])
    
    # Evaluar el resultado
    if (shapiro_test$p.value > 0.05) {
      interpretation <- paste(
        "La variable", variable, 
        "tiene un p-value =", round(shapiro_test$p.value, 4),
        "- Se acepta la hipótesis nula, la muestra tiene una distribución normal (Probablemente Gaussiana).\n"
      )
    } else {
      interpretation <- paste(
        "La variable", variable, 
        "tiene un p-value =", round(shapiro_test$p.value, 4),
        "- Se rechaza la hipótesis nula, la muestra no tiene una distribución normal (Probablemente no Gaussiana).\n"
      )
    }
    
    # Agregar resultado a la lista
    normality_interpretation[[variable]] <- interpretation
  }
  
  # Imprimir resultados para cada variable
  for (result in normality_interpretation) {
    cat(result)
    cat("------------------------------------------------------------\n")
  }
} else {
  cat("No hay variables numéricas en el dataset después de filtrar.\n")
}

```

Se realizaron pruebas de normalidad para todas las variables numéricas del dataset utilizando un nivel de significancia estándar (α=0.05\alpha = 0.05α=0.05). El objetivo fue determinar si los datos de cada variable siguen una distribución normal, lo que es crucial para la selección de técnicas estadísticas adecuadas.

#### **Resultados:**

Para todas las variables evaluadas, el p-value obtenido fue **igual a 0**, lo que indica que los datos no cumplen con la suposición de normalidad. Esto nos lleva a **rechazar la hipótesis nula (H₀)** en cada caso, concluyendo que las muestras no siguen una distribución normal.


# **7**. Análisis de Correlaciones

Las correlaciones entre variables numéricas son esenciales para identificar redundancias o relaciones útiles para el modelado.


```{r}
library(knitr)      # Para formatear tablas
library(kableExtra) # Para mejorar la presentación

# Seleccionar solo variables numéricas relevantes, excluyendo las mencionadas
num_data_filtered <- num_data

# Calcular la matriz de correlación
cor_matrix <- cor(num_data_filtered, use = "complete.obs")

# Redondear para mejor visualización
cor_matrix_rounded <- round(cor_matrix, 2)

# Imprimir la matriz de correlación en la consola
print(cor_matrix_rounded)

# Alternativamente, generar una tabla con kable si prefieres una salida más ordenada
library(knitr)
kable(cor_matrix_rounded, caption = "Tabla de Correlaciones (Excluyendo Variables No Relevantes)")

```

```{r}
library(ggplot2)
library(reshape2)

# Convertir la matriz en formato largo
corr_melted <- melt(cor_matrix)

# Crear el heatmap
ggplot(corr_melted, aes(x = Var1, y = Var2, fill = value)) +
  geom_tile(color = "white") +
  scale_fill_gradient2(low = "steelblue", high = "darkred", mid = "white", midpoint = 0, name = "Correlación") +
  theme_minimal(base_size = 6) +  # Aumentar el tamaño del texto
  theme(
    axis.text.x = element_text(angle = 90, hjust = 1, size = 8),
    axis.text.y = element_text(size = 10),
    plot.title = element_text(hjust = 0.5, size = 10),
    legend.text = element_text(size = 10),
    legend.title = element_text(size = 9)
  ) +
  labs(
    title = "Mapa de Calor de Correlaciones",
    x = "Variables",
    y = "Variables"
  ) +
  coord_fixed()


```

#### Variables con altas correlaciones positivas:

1.  **Matrices de orientación**: Las variables m11, m12, m13, m21, m22, m23, m31, m32 y m33 presentan correlaciones muy altas entre sí (cercanas a 0.9). Esto indica que estas variables son altamente redundantes y capturan información similar sobre la orientación espacial o la rotación del objeto medido.

2.  **Campos magnéticos y calibraciones**: Las componentes del campo magnético (magX.µT, magY.µT, magZ.µT) y sus versiones calibradas (calMagX.µT, calMagY.µT, calMagZ.µT) muestran correlaciones muy altas (\>0.9). Esto confirma que las calibraciones no alteraron sustancialmente la estructura de los datos originales.

#### Variables con correlaciones negativas fuertes:

1.  **Movimientos espaciales**: Las variables Yaw.rads. y Pitch.rads. presentan correlaciones negativas con algunas variables de las matrices de orientación, lo que sugiere que están relacionadas con movimientos específicos y posiblemente inversos, como cabeceo y guiñada.

2.  **Campos magnéticos**: La variable magZ.µT (y su versión calibrada calMagZ.µT) tiene correlaciones negativas significativas con otras componentes del campo magnético, lo que indica que esta dimensión está orientada en una dirección opuesta a las demás.

#### Correlaciones débiles o no significativas:

1.  **Variables únicas**: Pressure.kilopascals., RelativeAltitude.meters. y Speed.m.s. muestran correlaciones débiles (\<0.3) con la mayoría de las otras variables. Esto sugiere que estas variables aportan información única que no es redundante respecto a otras.

### Recomendaciones:

1.  **Agrupación y selección manual de variables redundantes**:

    -   Dado que las matrices de orientación (m11 a m33) presentan correlaciones extremadamente altas, es recomendable seleccionar una o dos de estas variables representativas para evitar redundancia.

    -   Lo mismo aplica para las componentes magnéticas y sus calibraciones. Se puede elegir una versión (medida o calibrada) que represente adecuadamente el fenómeno físico.

2.  **Conservación de variables independientes**:

    -   Variables como Pressure.kilopascals., RelativeAltitude.meters. y Speed.m.s. deben conservarse, ya que aportan información no redundante que puede ser valiosa para análisis posteriores.

3.  **Transformaciones adicionales**:

    -   Las variables con correlaciones opuestas (como magZ.µT y calMagZ.µT) podrían beneficiarse de transformaciones (por ejemplo, invertir el signo o centrarlas) para facilitar su interpretación en los modelos.

4.  **Eliminación de redundancias evidentes**:

    -   En lugar de aplicar técnicas de reducción dimensional, simplemente elimina las variables altamente correlacionadas que no aporten información adicional. Por ejemplo, si magX.µT y calMagX.µT son casi idénticas, podrías eliminar una de ellas.

# 10 Conclusiones

El análisis exploratorio del dataset reveló patrones importantes en las variables que describen la actividad de coche autopista. A partir de este análisis, se identificaron **variables clave para la clasificación del modo de transporte**, así como aquellas que pueden ser descartadas debido a su baja aportación informativa o redundancia.

### **Selección de Variables**

#### **Variables Clave para el Modelo**

1.  **Aceleración y Giro (Rotación)**

    -   **gyroX.rad.s., gyroY.rad.s., gyroZ.rad.s.** → Variables clave para capturar la dinámica de movimiento en los tres ejes. Tienen **alta curtosis y asimetría**, lo que indica la presencia de valores extremos o cambios bruscos en la actividad.

    -   **accelX.g., accelY.g., accelZ.g., accelUserX.g., accelUserY.g., accelUserZ.g.** → Capturan la aceleración total y la del usuario. Son cruciales para distinguir patrones de actividad, aunque presentan **distribuciones sesgadas y valores extremos**.

2.  **Orientación y Postura**

    -   **Pitch.rads., Yaw.rads., Roll.rads.** → Representan la inclinación, guiñada y balanceo. Estas variables pueden ayudar a diferenciar entre caminar y andar en bicicleta, ya que en la bicicleta los ángulos tienden a ser más estables.

3.  **Altitud y Presión**

    -   **RelativeAltitude.meters. y Pressure.kilopascals.** → Son importantes para capturar diferencias en el terreno y la altitud, lo que podría impactar en la detección de cambios de actividad.

#### **Variables a Descartar**

1.  **Datos de Localización (Lat, Long, Speed.m.s., TrueHeading, Alt.m.)**

    -   Estas variables **no aportan información relevante** para diferenciar entre caminar y andar en bicicleta, sino que están más relacionadas con la ubicación geográfica.

    -   La velocidad (**Speed.m.s.**) podría ser relevante, pero no de manera directa, ya que puede verse afectada por otros factores externos como pausas o paradas.

2.  **Matriz de Orientación (m11, m12, m13, m21, m22, m23, m31, m32, m33)**

    -   Presentan **alta correlación entre sí**, lo que sugiere que contienen información redundante. Pueden ser eliminadas sin afectar el rendimiento del modelo.

3.  **Datos Magnéticos (magX.µT, magY.µT, magZ.µT y sus versiones calibradas)**

    -   Aunque son útiles en algunos contextos, en este caso **no aportan información clara** sobre el modo de transporte y presentan alta redundancia con sus versiones calibradas.

4.  **Categorías desconocidas en ActivityType**

    -   Se recomienda eliminar la categoría **"Unknown"**, ya que no aporta información relevante y puede sesgar el modelo al introducir ruido en la clasificación.

### **Tratamiento de Outliers**

Dado que muchas variables tienen **distribuciones altamente asimétricas** y valores extremos, es importante aplicar **técnicas de reducción de outliers**:

1.  **Winsorización** (limitar valores extremos) para variables con alta curtosis:

    -   **gyroX.rad.s., gyroY.rad.s., gyroZ.rad.s.**

    -   **accelX.g., accelY.g., accelZ.g.**

    -   **RelativeAltitude.meters.**

2.  **Transformaciones Logarítmicas** en variables con colas largas para reducir la asimetría:

    -   **accelUserX.g., accelUserY.g., accelUserZ.g.**

    -   **Yaw.rads., Pitch.rads.**

### **Estrategia de Escalado**

Dado que los datos **no siguen una distribución normal** y contienen **outliers**, no se recomienda el **Z-score (Estandarización)**. En su lugar, se sugieren los siguientes métodos de escalado:

1.  **RobustScaler** (Robusto a outliers)

    -   Aplicable a variables con **alta asimetría y valores extremos**, como:

        -   **gyroX.rad.s., gyroY.rad.s., gyroZ.rad.s.**

        -   **accelX.g., accelY.g., accelZ.g.**

        -   **RelativeAltitude.meters.**

2.  **Min-Max Scaling** (Escalado entre 0 y 1)

    -   Adecuado para variables con **rangos definidos** y menos afectadas por outliers:

        -   **Pitch.rads., Yaw.rads., Roll.rads.**

        -   **Pressure.kilopascals.**

### **Flujo de Transformación de Datos**

1.  **Eliminar variables irrelevantes y la categoría "Unknown".**

2.  **Aplicar Winsorización** a variables con valores extremos.

3.  **Transformaciones logarítmicas** en variables con alta asimetría.

4.  **Aplicar escalado con RobustScaler** para variables con outliers.

5.  **Usar Min-Max Scaling** en variables con rangos definidos.

6.  **Verificar la distribución después de las transformaciones**.
